【裁判字號】    99,簡,166
【裁判日期】    991213
【裁判案由】    返還公法上不當得利
【裁判全文】
臺中高等行政法院判決
                                       99年度簡字第166號
原      告  行政院衛生署中央健康保險局
代  表  人  戴桂英
訴訟代理人  林麗鑾
            周宥蓁
被      告  陳啟彰
上列當事人間因返還公法上不當得利事件，原告提起行政訴訟。
本院判決如下︰
    主  文
被告應給付原告新臺幣捌仟貳佰捌拾捌元及自民國九十九年十月
二十三日起至給付日止按年息百分之五計算之利息。
訴訟費用由被告負擔。
    事實及理由
一、本件原告主張：本件被告參加原告辦理之全民健康保險後，
    因案於97年1月26日入臺灣南投看守所羈押超過2個月，後於
    臺灣臺中監獄服刑至99年4月14日假釋，原告依全民健康保
    險法第11條第1款、第45條之規定，溯自上述期間予以退保
    。被告已喪失繼續參加全民健康保險之資格，並不得享有全
    民健康保險之醫療給付，惟被告仍於上述期間持用健保憑證
    至與原告訂有特約之天佑診所以全民健康保險被保險人之身
    分就醫，並由原告支出醫療費用計新臺幣（下同）8,288元
    。按被告於97年1月27日不具全民健康保險投保資格後，卻
    仍以全民健保被保險人身分就醫，致原告誤為醫療費用之支
    出，則被告即屬無法律上原因而受有8,288元之利益，並使
    原告蒙受同金額之損害，已構成公法上不當得利。原告本無
    意興訟，曾於99年7月15日函請被告返還所受利益，惟被告
    均未置理，不得已乃依法提起訴訟。並聲明求為判決被告應
    給付原告新臺幣8,288元，及自起訴狀繕本送達翌日起至清
    償日止，按年息百分之五計算之利息。
二、被告未提出書狀作何陳述，亦未曾到庭為陳述。
三、經查：
    (一)按「有下列情形之一者，非屬本保險保險對象，已參加者
      ，應予退保：一、在監、所接受刑之執行或接受保安處分
      、管訓處分之執行者。但其應執行之期間，在二個月以下
      或接受保護管束處分之執行者，不在此限。」、「保險對
      象依第十一條規定應退保者，自應退保之日起，不予保險
      給付；已受領保險給付者，應返還保險人所支付之醫療費
      用；其所繳之保險費，不予退還。」全民健康保險法第11
      條第1款、第45條分別定有明文。其中第11條第1款之立法
      意旨，係以該等人員應由監獄或保護管束機構提供醫療服
      務，政府亦已編列預算設置獨立之監所醫療體系，提供收
      容人適當之醫療照顧，且由於無法定期繳納保險費，或因
      受囚禁服刑之限制不能自由就醫，乃明定不參加本保險，
      將之排除於全民健康保險之保險對象範圍。又國家應推行
      全民健康保險，為憲法增修條文第10條第5項所明定，而
      全民健康保險法即為實現上開憲法規定而制定，故全民健
      康保險性質上為一強制保險及社會保險，是為全民健康保
      險之運作而向被保險人收取之保險費及保險人所為之保險
      給付均具公法性質（司法院釋字第472號、第473號及第
      533 號解釋參照），而保險人與被保險人間之全民健康保
      險契約即為一行政契約甚明。另行政契約，本法未規定者
      ，準用民法相關之規定，行政程序法第149條亦有明文。
      而依民法第233條第1項前段及第203條規定：遲延之債務
      ，以支付金錢為標的者，債權人得請求依法定利率計算之
      遲延利息；應付利息之債務，其利率未經約定，亦無法律
      可據者，週年利率為百分之五。
    (二)本件原告所主張之前開事實，業據其提出原告99年7月15
      日健保中字第0994085078號函及送達證書、臺灣南投看守
      所在監（所）或出監（所）收容人資料表、臺灣臺中監獄
      出監證明書、被告就醫紀錄明細表影本附卷可稽（見本院
      卷第7頁至第13頁）。又被告因案羈押而直接移送監所執
      行，依上開行政院衛生署86年1月20日衛署健保字第86007
      050號、92年3月19日衛署健保字第0920016436號函釋，被
      告既有全民健康保險法第11條第1款所定原因退保事由者
      ，其退保日期應溯自羈押日生效。是被告自97年1月26日
      入臺灣南投看守所羈押之日起，即非屬全民健康保險對象
      ，卻於97年1月29日至97年5月21日以全民健康保險之保險
      對象身分，持健保卡至全民健康保險特約醫事服務機構之
      天佑診所就醫，致原告代其支出全民健康保險醫療費用82
      88元，原告主張被告即屬無法律上之原因而受有同額之利
      益，並致原告受有同額之損害，而構成公法上之不當得利
      ，自堪置信。又「寄存送達，自寄存之日起，經十日發生
      效力。」行政訴訟法第73條第3項定有明文，從而原告依
      前開規定請求被告如數返還其所支付之金額，及自起訴狀
      繕本送達被告之翌日即99年10月23日（本件起訴狀繕本於
      99 年10月12日寄存送達，期間首日不計）起，按年息百
      分之五計算之遲延利息，核有理由，應予准許。又本件為
      簡易訴訟程序案件，爰不經言詞辯論，逕為判決。
四、據上論結，本件原告之訴為有理由，依行政訴訟法第233條
    第1項、第236條、第195條第1項前段、第98條第1項前段，
    判決如主文。
中    華    民    國    99    年    12    月   13    日
                臺中高等行政法院第三庭
                                法  官 王 茂 修


以上正本證明與原本無異。
如不服本判決，應於判決送達後20日內，以本訴訟事件所涉及之
法律見解具有原則性者，始得向本院提出上訴狀並表明上訴理由
，經最高行政法院許可，否則不得上訴；如於本判決宣示後送達
前提起上訴者，應於判決送達後20日內補提上訴理由書（均應依
對造人數提出繕本）。

中    華    民    國    99    年    12    月    13    日
                                書記官 陳 滿 麗

司法院資訊處製作；財團法人民間司法改革基金會備份。
